臺灣桃園地方法院民事判決　　　　　　　 95年度訴字第282號
原　　　告　乙○○
兼上一人
訴訟代理人　丙○○
被　　　告　戊○○
　　　　　　　　　　　8號
上列當事人間債務人異議之訴事件，於民國96年1 月16日辯論終
結，本院判決如下：
    主  文
確認被告所持有如附表所示之本票壹張，對原告乙○○部分之票
據權利不存在。
原告其餘之訴駁回。
訴訟費用由原告丙○○負擔二分之一，另由原告乙○○負擔四分
之一，餘由被告負擔。
    事實及理由
壹、程序方面
一、按確認之訴非原告有即受確認判決之法律上利益者，不得提
    起。所謂即受確認判決之法律上利益，係指法律關係之存否
    不明確，原告主觀上認其在法律上之地位有不安之狀態存在
    ，且此種不安之狀態，能以確認判決將之除去者而言，有最
    高法院52年度台上字第1240號判例可資參照。本件原告主張
    被告就如附表所示之本票對原告之票據債權不存在等語，業
    據被告否認之，被告並持之向本院對原告聲請本票准予強制
    執行之裁定而獲准，且依此對原告乙○○為本票之強制執行
    在案（詳後述），則上開票據權利是否存在乙節，即處於不
    明確之狀態，原告之法律上地位亦已處於不安狀態，而此不
    安狀態能以確認判決將之排除，是依前開說明，原告訴請確
    認系爭本票債權不存在，即具有確認之訴之法律上利益，核
    無不合。
二、次按，訴狀送達後，原告不得將原訴變更或追加他訴，但被
    告同意者不在此限，民事訴訟法第255 條第1 項但書第1 款
    可資參照。查本件原告乙○○起訴時，原僅以伊一人為原告
    ，嗣於本件審理中，伊之訴訟代理人丙○○於民國95年5 月
    9 民事準備書狀中請求追加自己為本件原告，被告就此訴之
    追加表示同意（見本院卷第35頁），故原告此部分所為訴之
    追加，應予准許，合先指明。
三、本件原告丙○○，未於言詞辯論期日到場，核無民事訴訟法
    第386 條各款所列情形，爰依被告之聲請，由其一造辯論而
    為判決。
貳、實體方面
一、原告乙○○主張：
  (一)被告在本院94年度執字第521 號民事強制執行事件中所依據
    之「強制執行名義」，係本院93年度票字第2772號確定民事
    裁定。然該確定民事裁定所依據之以原告丙○○、乙○○為
    發票人如附表所示之本票（下稱系爭本票），乃被告以不合
    法手段取得，被告強拉原告乙○○之手於系爭本票上捺印指
    印。且原告乙○○與被告間並無任何債之關係存在，並無給
    付該本票票款之義務。
  (二)本件被告之執行名義既係「本票准許強制執行」裁定，應有
    強制執行第14條第2 項內容之適用，可提起債務人異議之訴
    等語，並聲明：(一)確認被告對於原告就系爭本票之票據債權
    不存在。(二)准就本院94年度執字第521 號被告與原告乙○○
    間之民事強制執行程序，予以撤銷。
二、原告丙○○主張：
  (一)系爭本票債權並不存在，伊先後於90年12月31日、91年1 月
    2 日、簽立票面金額為新台幣（下同）21萬元、83萬3 千元
    、87萬9 千元，到期日分別為91年1 月20日、91年1 月2 日
    、同月2 日之3 張本票交付被告，作為合夥契約之擔保，然
    被告於表明不願繼續與伊繼續合夥時，仍未將上開3 張本票
    交還。
  (二)伊嗣後與被告合意將所欠債務以190 萬元處理，並已用伊可
    領得之工程款186 萬元由被告領取。惟被告仍強迫伊於系爭
    本票簽名等語，並聲明：(一)確認被告對於原告就系爭本票(二)
    准就本院94年度執字第521 號被告與原告乙○○間之民事強
    制執行程序，予以撤銷。
三、被告則以：
  (一)緣原告丙○○因積欠被告債務，先後於90年12月31日、91年
    1 月2 日、簽立票面金額為21萬元、83萬3 千元、87萬9 千
    元，到期日分別為91年1 月20日、91年1 月2 日、同月2 日
    之3 張本票交付被告，然均未兌現。故被告向本院申請本票
    裁定，並進而強制執行原告丙○○之財產，惟均無所獲。嗣
    被告多次至原告丙○○家中要求丙○○償還前開債務事宜，
    原告乙○○當時同意要與原告丙○○共同承擔債務，惟要求
    3 筆債務應減為190 萬元，另要求給予半年時間還款，並由
    原告乙○○、丙○○共同簽立系爭本票作為擔保，因原告乙○○並不識字，遂要求原告丙○○代伊簽名，並由伊親自蓋
    手印於該張本票上。
  (二)雖原告乙○○未親自簽名於系爭本票上，惟伊有親自要求被
    告丙○○代伊簽名，後由伊親自蓋手印於該張本票上，亦屬
    開立票據之代行，應屬有效之發票行為，被告獲得該本票過
    程並無不法。
  (三)兩造係於92年12月8 日達成將原告丙○○與被告間之債務縮
    減成190 萬元，原告所稱用以還款之憑據皆在92年12月8 日
    前，顯不可能。
  (四)原告丙○○如主張抵銷，須對紅利存在負舉證之責，然伊95
    年1 月18日之存證信函觀之，足見合夥已呈虧損狀態，並無
    紅利存在。
  (五)原告乙○○已於92年12月8 日之付款同意書（下稱系爭付款
    同意書），同意承擔原告丙○○與被告間之債務，實無強迫
    原告乙○○捺印指印於系爭本票上等語，資為抗辯。並聲明
    ：原告之訴駁回
四、兩造不爭執之事實：
    被告執有如附表所示之系爭本票乙張，並以之向本院對原告
    2 人聲請依票據法第123 條之規定為本票之強制執行，經本
    院於93年5 月11日以93年度票字第2772號民事裁定准許之，
    被告嗣並以該確定民事裁定對原告為強制執行，曾經板橋地
    院法院民事執行處發給板院通93執木字第25261 號債權憑證
    ，被告再於94年1 月6 日以該債權憑證，向本院聲請對原告
    乙○○為強制執行，由本院以94年度執字第521 號清償票款
    之強制執行事件受理，於扣得原告乙○○在桃園縣龜山鄉農
    會之存款共計356,905 元，並由被告於95年3 月3 日收取該
    會所開立356,077 元之支票後，即告終結在案。又原告丙○○先後於90年12月31日、91年1 月2 日、簽立票面金額為21
    萬元、83萬3 千元、87萬9 千元，到期日分別為91年1 月20
    日、91年1 月2 日、同月2 日之3 張本票交付被告，金額合
    計192 萬2 千元，被告並均對原告丙○○聲請本票裁定，嗣
    原告丙○○與被告於92年12月8 日簽定付款同意書，約定將
    上開債務縮減至190 萬元等情，有原告提出之系爭本票、付
    款同意書（見本院卷第6 、32頁），及被告提出之本院92年
    票字第3921號、92年度票字第3922號裁定暨確定證明書（見
    本院卷第21-24 頁）為證（均為影本），復經本院依職權調
    取本院92年度票字第27 72 號、94年度執字第521 號卷宗查
    閱無訛，且為兩造所不爭執，堪信為真實。
五、兩造爭執之事項：
  (一)系爭本票債權於原告乙○○與被告間，或原告丙○○與被告
    間是否存在？
  (二)本院94年度執字第521號之強制執行程序得否撤銷？
六、得心證之理由：
  (一)系爭本票債權於原告乙○○與被告間部分：
    原告乙○○主張：伊遭被告強拉於系爭本票上捺上指印，被
    告乃不法手段取得票據等語，然為被告否認之，並以：原告
    乙○○同意承擔原告丙○○之債務，因而要求原告丙○○於
    系爭本票簽伊之名，後由伊捺上指印等語置辯。經查：
  1.按在票據上簽名者，依票上所載文義負責；票據上之簽名，
    得以蓋章代之，票據法第5 條第1 項及第6 條亦分別定有明
    文。再觀之票據法第6 條於62年5 月28日修正公布修正之理
    由謂：「畫押為舊時代替簽名之方式，辨別困難，易滋糾紛
    ，票據上尤不宜使用，且目前教育普及，一般人似不致不能
    自為簽名。又有蓋章可以代替，足應需要，畫押方式，擬予
    刪除。」即知票據為特定當事人間之支付手段，輾轉流通於
    社會公眾，營有通貨之作用，裨益金融經濟之發展。票據法
    本於助長票據流通之原則，規定票據之要式性，簽名為各種
    票據行為必須具備之要件，此項票據上之簽名，僅得以蓋章
    代之，民法以指印代簽名之規定，自不得適用於票據行為，
    最高法院亦著有92年台上字第802 號判決意旨足資參照。
  2.本件原告乙○○於系爭本票僅捺上指印，而系爭本票上原告
    乙○○之簽名為原告丙○○所簽之事實，為兩造所不爭執（
    見本院卷第18、28、29頁），應信為真實。揆諸前揭說明，
    票據之簽名，得以蓋章代之，但未準用民法第3 條以指印代
    替簽名之規定，是而，原告乙○○既未於系爭本票上簽名，
    伊就系爭本票自不負擔發票人之責任。
  3.被告雖抗辯：因原告乙○○並不識字，遂要求原告丙○○代
    伊簽名等語。惟按，當事人主張有利於己之事實者，就其事
    實有舉證之責任，民事訴訟法第277 條定有明文。被告就原
    告乙○○要求原告丙○○代簽姓名之事實，應負舉證之責，
    然被告迄至本件言詞辯論終結前仍未能就原告乙○○要求他
    人代簽姓名之事實舉證以實其說，則其所辯原告乙○○要求
    代簽姓名云云，不足憑採。
  4.被告復抗辯：原告乙○○於付款同意書上蓋章，同意共同承
    擔原告丙○○之債務等語。然查，付款同意書上之文字為：
    「茲因戊○○自民國92年12月8 日至92年1 月30日自丙○○
    欠戊○○先生作為已簽具之本票之用，其面額為新台幣計壹
    佰玖拾萬元正。恐口無憑，特立此同意書為據…」等語，以
    此觀之，並無原告乙○○願共同承擔原告丙○○債務之字義
    ，被告抗辯原告乙○○有債務承擔之事實，依上開說明，仍
    須另負舉證之責，惟被告迄至本件言詞辯論終結前亦未舉證
    以實其說。另其原所稱有訴外人丁○○可為證人，然其於95
    年1 月16日當庭表示捨棄此一證據方法（見本院卷第101 頁
    ）。況該人現已遭桃園地方法院檢察署（下稱桃園地檢署）
    簽分為本件原告乙○○妨害自由案件共犯（本院依被告請求
    調取桃園地檢署95年偵字第14261 號卷得知，見本院卷第84
    頁），則丁○○就系爭債務已有利害關係，則其所為證言之
    真實性，本非無疑。是以，前開被告空言所辯實不可採。
  5.綜上，原告乙○○主張伊與被告間並無系爭本票債權存在等
    語，洵屬有據。
  (二)系爭本票債權於原告丙○○與被告間部分：
    原告丙○○主張：伊遭被告強迫而簽下系爭本票及所欠190
    萬元債務已以其他工程款清償，僅欠被告4 萬元等語。然遭
    被告否認，並以：原告丙○○已簽下付款同意書，並無強迫
    簽立本票之實益，及原告丙○○所稱用以清償被告之款項皆
    在付款同意書簽立之前，顯不合理等語為辯。經查：
  1.按當事人主張有利於己之事實者，就其事實有舉證之責任，
    民事訴訟法第277 條前段定有明文；又民事訴訟如係由原告
    主張權利者，應先由原告負舉證之責，若原告先不能舉證，
    以證實自己主張之事實為真實，則被告就其抗辯事實即令不
    能舉證，或其所舉證據尚有疵累，亦應駁回原告之請求，有
    最高法院17年上字第917 號判例可資參照。本件原告丙○○
    既不爭執系爭本票為伊所簽發，惟主張：伊係受被告脅迫而
    簽發系爭本票等語，則依上開舉證責任分配原則，自應由原
    告丙○○就所主張脅迫之事實，負舉證之責。查原告就此部
    分之主張，除以原告2 人之陳述互為佐證外，並未能提出任
    何事證以證其實，即令所請求調查之證人甲○○到庭後，亦
    僅證稱：原告乙○○是渠婆婆，原告丙○○是渠二伯，原告
    所述脅迫情事，渠不知情，亦不在場等語（見本院卷第101
    頁），參以，原告丙○○確有積欠被告192 萬2 千元之情事
    ，兩造並以付款同意書將該債務合意減縮為190 萬元，此為
    兩造所不爭執，業如前述，原告丙○○並自陳：付款同意書
    之內容與事實相符等語明確（見本院卷第30頁），是則，被
    告既同意減縮原告丙○○對其所負欠之債務，足認原告丙○○於簽立付款同意書時，當無受脅迫之情，則依該同意書之
    內容所簽立之系爭本票，亦難認有何原告丙○○受被告脅迫
    之情事存在。
  2.次按，因被詐欺或被脅迫而為意思表示者，表意人得撤銷其
    意思表示。但詐欺係由第三人所為者，以相對人明知其事實
    或可得而知者為限，始得撤銷之；前條之撤銷，應於發見詐
    欺或脅迫終止後，1 年內為之，民法第92條第1 項、第93條
    前段定有明文。構成法律行為要素之意思表示，倘因被脅迫
    所為時，依照民法第92條規定，僅得由表意人撤銷其意思表
    示，並非當然無效。再民法第93條所定該項期間係法定除斥
    期間，其時間經過，撤銷權即告消滅，縱未經當事人主張或
    抗辯，法院亦應依職權予以調查審認，以為判斷之依據（最
    高法院60年台上字第584 號判例、88年度台上字第1236號判
    決要旨參照）。又所謂脅迫終止，係指表意人因脅迫而為意
    思表示完成時，脅迫行為即為終止，最高法院80年台上字第
    1270號判決可資參照。本件縱認原告丙○○所稱其有遭到被
    告之脅迫（非全無意思決定能力），而在系爭本票上為發票
    行為之情屬實，揆諸前開之規定及說明，被告亦應於脅迫行
    為終止後1 年內，為撤銷發票行為之意思表示，始能消滅已
    成立之票據債務，然查，系爭本票之發票日期為93年1 月19
    日，是原告至遲亦應於脅迫行為終止時即完成系爭本票發票
    行為時，其後1 年之除斥期間內即94年1 月19日前，撤銷上
    開遭脅迫之意思表示，然迄至本件言詞辯論終結時為止，原
    告丙○○並未舉證證明其有於上開1 年除斥期間內，為撤銷
    其受脅迫所為之發票行為意思表示之事實，則依上說明，原
    告丙○○簽發系爭本票之行為亦非無效，原告丙○○主張系
    爭本票係遭脅迫而簽發云云，自無法採為其毋庸負本件票據
    責任之論據。
  3.再按，票據固為無因證券，票據債務人不得以自己與發票人
    或執票人前手間所存在之抗辯事由，對抗執票人。然發票人
    非不得以自己與執票人間所存之抗辯事由對抗執票人，此觀
    票據法第13條前段之反面解釋而自明。又如發票人一旦提出
    其基礎原因關係不存在之對人抗辯，執票人自應就該基礎原
    因關係存在之積極事實，負舉證責任，此有最高法院81年台
    上字879 號裁判意旨可資參考。本件原告丙○○對伊原負欠
    被告192 萬2 千元，嗣經兩造合意減縮為190 萬元乙節，並
    不爭執，業如前述，則被告就系爭本票之基礎原因事實，即
    無庸再負舉證之責，反之，就原告丙○○主張：債務減縮為
    190 萬元後，伊以其他工程款清償，積欠債務僅存4 萬元等
    語，應認係就債務業因清償而消滅有所主張，則原告丙○○
    自應就該清償之事實負舉證之責，惟不論係原告丙○○所提
    出之協議書、送款單存根、支票存根，均係成立於92年1 月
    之前，顯然甚早於本件付款同意書之92年12月8 日之前，若
    真如原告丙○○所言有清償186 萬元之事實存在，伊又有何
    需嗣於92年12月8 日與被告協議將兩者間之債務縮為190 萬
    元之理，況原告丙○○迄至本件言詞辯論終結前，亦未就伊
    業以其他工程款清償本件系爭本票債務之事實，舉證以實其
    說，原告丙○○主張：本件190 萬元之債務，已清償至僅餘
    4 萬元云云，實無可採。
  3.綜上，原告丙○○主張：伊與被告間並無系爭本票債權存在
    云云，洵屬無據。
  (三)本院94年度執字第521 號之強制執行程序得否撤銷乙節，原
    告主張：係「本票准許強制執行」，應有強制執行第14條第
    2 項內容之適用，可提起債務人異議之訴等語。惟為被告否
    認，並以：本院94年度執字第521 號之執行程序已終結，依
    法不得撤銷等語置辯。經查：
  1.就原告乙○○部分：
    按執行名義無確定判決同一之效力者，於執行名義成立前，
    如有債權不成立或消滅或妨礙債權人請求之事由發生，債務
    人亦得於強制執行程序終結前提起異議之訴，強制執行法第
    14條第2 項定有明文。次按，強制執行法第14條所定債務人
    異議之訴以排除執行名義之執行力為目的，故該條所謂強制
    執行程序終結，係指執行名義之強制執行程序終結而言，執
    行名義之強制執行程序，進行至執行名義所載債權全部達其
    目的時，始為終結，故執行名義所載債權，未因強制執行全
    部達其目的以前，對於某一執行標的物之強制執行程序雖已
    終結，債務人仍得提起異議之訴，但此項異議之訴有理由之
    判決，僅就執行名義所載債權未因強制執行達其目的之部分
    排除其執行力，不能據以撤銷強制執行程序業經終結部分之
    執行處分，司法院院字第2776號解釋(一)著有明文可參。查本
    院94年度執字第521 號清償票款之強制執行事件，業已因被
    告於95年3 月3 日收取所扣得之原告乙○○財產而告終結，
    已如前述，自應認前開執行程序業已終結。是依前揭說明，
    本件原告乙○○請求就本院94年度執字第521 號之民事強制
    執行程序予以撤銷，因係就強制執行程序業經終結部分之執
    行處分，請求撤銷，依上說明，實屬無據。
  2.就原告丙○○部分：
    按當事人之適格，係指當事人就特定訴訟標的有實施訴訟之
    權能而言，此項權能之有無，應依當事人與特定訴訟標的之
    關係定之。又當事人是否適格，依原告起訴主張之事實定之
    ，非依審判之結果定之，最高法院著有26年渝上字第639 號
    判例、69年度台上字第1333號判決意旨可資參照。本件原告
    丙○○請求就本院94年度執字第521 號之被告與原告乙○○
    債權人間之民事強制執行程序，予以撤銷。原告丙○○所主
    張請求與己並無關聯，乃就他人間之權利義務有所主張，從
    而，本件原告丙○○主張就本院94年度執字第521 號之強制
    執行程序撤銷部分，為當事人不適格，應認為無理由。
七、綜上所述，原告乙○○並未為系爭本票之發票行為，而原告
    簽發系爭本票，並未證明係遭脅迫所為，且經合法撤銷，又
    原告丙○○所為清償之主張亦無可採，及本院94年度執字第
    521 號之強制執行事件於本件言詞辯論終結前即已執行程序
    終結。從而，原告請求確認被告所執有如附表所示之系爭本
    票，其票據權利對原告乙○○部分不存在為有理由，應予准
    許，請求確認對原告丙○○部分不存在，為無理由，應予駁
    回。又原告乙○○請求依強制執行法第14條第2 項撤銷該程
    序，於法不合，亦應駁回。至原告丙○○請求撤銷本院94年
    度執字第521 號原告乙○○與被告目之強制執行事件，則為
    當事人不適格，應依民事訴訟法第249 條第2 項之規定，予
    以駁回。
八、本件判決之基礎已臻明確，兩造其餘攻擊防禦方法及舉證，
    核與前揭判斷不生影響，無庸一一論列，併此敘明。
九、據上論結，本件原告之訴為一部有理由、一部無理由，依民
    事訴訟法第385 條第1 項、第249 條第2 項、第79條、第85
    條第1 項但書，判決如主文。
中　　華　　民　　國　　96　　年　　1 　　月　　30　　日
                  民事第二庭    法　官　范明達
以上正本係照原本作成
如對本判決上訴，須於判決送達後20日內向本院提出上訴狀
中　　華　　民　　國　　96　　年　　1 　　月　　30　　日
                                書記官　江世亨
附表：
 ┌──────┬──────┬─────┬────┐
 │發  票  日  │到  期  日  │ 面   額  │票  號  │
 │            │            │（新臺幣）│        │
 ├──────┼──────┼─────┼────┤
 │93年1 月19日│93年5 月1 日│190萬元   │551620  │
 │            │            │          │        │
 └──────┴──────┴─────┴────┘
